臺灣桃園地方法院刑事判決　　　　　　　96年度訴字第1002號
公　訴　人　臺灣桃園地方法院檢察署檢察官
被　　　告　甲○○
選任辯護人　呂福元律師
上列被告因業務過失致死案件，經檢察官提起公訴（95年度偵字
第18074 號），本院判決如下︰
    主  文
甲○○從事業務之人，因業務上之過失致人於死，處有期徒刑壹
年肆月，減為有期徒刑捌月。
    事  實
一、甲○○自民國64年間某日起，在座落桃園縣中壢市○○段4
    地號之凹陷土地（登記於案外人臺灣省石門農田水利會等人
    名下）上持續積水令其盈滿成池，且自任管理人，除提供蓄
    水讓附近農田灌溉外，並在水池中放養魚群供人釣魚休閒，
    繼之自94年10月間某日起，在水池旁一隅，開設名為「夢幻
    湖休閒農場」之餐廳（門牌號碼為桃園縣中壢市普慶5 鄰普
    仁63號），並在水池旁鋪設磚塊行人走道及種植草皮、盆栽
    美化周邊環境，利用湖光美景以招攬生意對外營業，為從事
    業務之人。其原應注意餐廳旁之水池深約2 公尺，在營業時
    間應隨時遣人看守，或設置圍欄並設立警告標誌牌，以警示
    及保障遊客安全，以避免入園遊客落水而害及生命或身體健
    康，而依當時情形並無不能注意之情事，竟疏未注意，未在
    距其餐廳最近，而遊客最容易接觸且行經之水池旁設置任何
    安全設施，亦未採取任何避險作為，詎於94年12月3 日下午
    2 時許，適有遊客乙○○攜同其女即兒童A （民國87年10月
    10日生，真實姓名詳卷）、外甥即兒童B （民國90年7 月19
    日生，真實姓名詳卷）前往上揭地點遊玩消費，因乙○○前
    往水池旁之廁所，而留兒童A 、B 在外守候，兒童A 、B 因
    年幼好玩，嬉戲中不慎掉入毫無防護措施之水池內，經察覺
    後，立即施以人工呼吸急救，緊急送醫後，仍均宣告不治死
    亡。甲○○於肇事後，在未被有偵查犯罪職權之機關或公務
    員知悉犯罪行為人前，不逃避裁判，當場承認為肇事人，自
    首而接受裁判。
二、案經兒童A 之父、兒童B 之母告訴及臺灣桃園地方法院檢察
    署檢察官相驗後，自動檢舉偵查起訴。
    理  由
壹、證據能力部分：
一、按被告以外之人於審判外之言詞或書面陳述，除法律有規定
    者外，不得作為證據，刑事訴訟法第159 條第1 項固定有明
    文。然被告以外之人於偵查中向檢察官所為之陳述，除顯有
    不可信之情況外，得為證據；被告以外之人於審判外之陳述
    ，雖不符同法第159 條之1 至之4 之規定，而經當事人於審
    判程序同意作為證據，法院審酌該言詞陳述或書面陳述作成
    時之情況，認為適當者，亦得為證據；又當事人、代理人或
    辯護人於法院調查證據時，知有第159 條第1 項不得為證據
    之情形，而未於言詞辯論終結前聲明異議者，視為有前項之
    同意，同法第159 條之1 第2 項、第159 條之5 亦分別定有
    明文。又刑事訴訟法第159 條之5 的立法意旨在於傳聞證據
    未經當事人之反對詰問予以核實，原則上先予排除。惟若當
    事人已放棄反對詰問權，於審判程序中表明同意該等傳聞證
    據可作為證據；或於言詞辯論終結前未聲明異議，基於尊重
    當事人對傳聞證據之處分權，及證據資料愈豐富，愈有助於
    真實發見之理念，上開傳聞證據亦均得資為證據。經查：
  (一)關於證人丙○○、乙○○於警詢中所為陳述，被告於本院行
    準備程序中已表示對上開證據之證據能力不爭執（見本院96
    年5 月16日之準備程序筆錄），且經本院於最後審理期日就
    上開警詢筆錄逐一提示並告以要旨，被告就此部分證據之證
    據能力亦均未聲明異議，本院審酌證人丙○○、乙○○其等
    證詞對認定犯罪事實之存否有其必要性，且上開言詞陳述作
    成時之情況，並無違法取供情形或其他程序上之瑕疵，引用
    其警詢中之陳述作為證據應屬適當認為以之為證據尚屬適當
    ，依刑事訴訟法第159 條之5 之規定，即具證據能力。
  (二)關於證人林文彬、鄭紹勝及乙○○於偵查中之陳述，係經檢
    察官諭知證人有具結之義務及偽證之處罰並命朗讀結文具結
    擔保其證言之真實性後，以證人身分，於檢察官面前完整、
    連續陳述其親身經歷，且查無違法取證之瑕疵存在，應無顯
    不可信之情形，引用上開證人於檢察官面前所為陳述作為證
    據應屬適當，依刑事訴訟法第159 條之1 第2 項之規定，亦
    具證據能力。
貳、認定犯罪事實所憑之證據及理由：
一、訊據被告甲○○固不否認：自94年10間某日起，伊在水池旁
    一隅，開設「夢幻湖休閒農場」之餐廳，並由伊女婿在水池
    旁邊鋪設磚塊行人走道、種植草皮及盆栽，以美化週邊環境
    ，又告訴人乙○○有於上開時間攜帶兒童A 、B 前往伊所經
    營之餐廳消費，兒童A 、B 因年幼好玩，嬉戲中不慎掉入水
    池內溺斃死亡等情，然矢口否認有業務過失致人於死之犯行
    ，並辯稱：該水池並非係伊所有，伊原本於64年間有給付租
    金承租，後來就沒有繼續承租，伊沒有必要去作警告標示且
    設置安全設備等云云。選任辯護人另辯稱：被告僅係將臺灣
    省石門農田水利會原有看守水池工寮拓寬，經營卡拉OK餐廳
    ，在未取得系爭土地所有權人之同意下，被告並無權在水池
    周圍設置護欄等防護設施，又被告經營餐廳之附隨義務僅限
    於餐廳建築內，有關水池四週應採取避險作為者，應是水池
    之土地所有人，況且中壢市公所華勛消防分隊及里辦公處已
    於被告所經營餐廳入口設有警告標語，若認被告有過失行為
    ，被告亦符合自首之要件等云云。經查：
  (一)有關兒童A 、B 於94年12月3 日下午2 時30分許，在被告所
    開設位於桃園縣中壢市普慶5 鄰普仁63號之「夢幻湖休閒農
    場」餐廳之水池，溺水窒息死亡等情，業據告訴人丙○○及
    乙○○於警詢及偵查中指訴綦詳（見相字卷第7 至8 頁、第
    14至15頁、第20頁），並有臺灣桃園地方法院檢察署檢察官
    相驗屍體證明書2 紙（見相字卷第22、23頁）在卷可佐，且
    有臺灣桃園地方法院檢察署檢察官驗斷書附卷可參，足認兒
    童A 、B 有於上開時、地溺水窒息死亡之情。
  (二)證人乙○○於本院審理中證述：伊係經由友人介紹那邊可以
    唱歌，才前往被告所經營之休閒農場，雖被告並未告知農場
    內有何設施可以使用，但小孩子落水以後知道農場有養兔子
    ，兔子是養在旁邊竹林後面等情明確；核與證人即承辦警員
    林文彬於審理中證陳：伊於94年10月28日到派出所報到時，
    派出所的巡佐就告訴伊這家休閒農場可以唱歌、用餐，附近
    水池可以釣魚，又在步道口之竹叢內有飼養兔子，事故發生
    當時，有用鐵絲網將養兔子的竹叢圍起來，有好幾個兔窩等
    詞大致相符一致；參以被告於本院審理中自承：伊有在池塘
    旁邊設立一塊看板取名「夢幻湖釣魚池」等語不諱，綜此足
    見被告並非單純提供餐點及唱歌，而係以經營休閒農場之方
    式，藉此附加價值吸引客人前往消費等情。衡以被告於警詢
    中供述：伊經營之休閒農場名稱為夢幻湖休閒農場，提供客
    人釣魚，並附設小吃部等語綦詳，倘若被告並未提供釣魚之
    項目，其豈會於警詢中坦承有提供該項目，且當場未更正警
    員警詢之用語並說明其所開設者只是一般卡拉OK餐廳，反而
    答覆所經營休閒農場之名稱乙節，此部分既事涉被告所負責
    之注意義務範疇為何，其竟未積極說明，顯與常情有違，益
    徵被告經營之範疇包括提供水池之釣魚等項目而非單純僅有
    唱歌及餐點之情。再者，觀諸水池周邊設有步道，該步道上
    並種植韓國草皮，且鋪設石塊之情形，業據證人乙○○及林
    文彬於本院審理中亦證述綦詳，復有臺灣桃園地方法院檢察
    署檢察官現場勘驗所拍攝之照片附卷可佐（見相字卷第58、
    60 頁） ，而被告於偵查及審理中亦供認：伊女婿有在水池
    旁邊鋪設磚塊行人走道、種植草皮及盆栽等詞，則由步道沿
    著水池鋪設之方式，顯見被告確實有提供遊客前往水池之助
    力，並意引導客人前往水池駐足，若被告並未提供水池之相
    關休閒活動，其女婿何須沿著水池特地種植草皮及鋪設石塊
    ，益見被告有以池塘作為吸引客人前往乙節。再細繹要到事
    故發生之水池，必須通過鐵門才能進入之事實，業據證人乙○○及林文彬於本院審理中證述明確，參以被告所經營之前
    開休閒農場之現場照片（見相字卷第16、63頁）及承辦員警
    所繪製之現場配置圖（見偵查卷第39頁），可知該鐵門若關
    閉，則與外界隔離，即無法接近事故發生之水池之情。此外
    ，發生事故之水池，原係一塊佔地4 甲多之凹陷農地，經由
    被告出錢開發，讓凹地持續積水，並提供該積水給附近農民
    使用，且養殖魚類供人釣魚，之後就沒有承租給付租金，很
    自然大家就讓被告管理，池塘管理人是伊等情，業據被告於
    警詢中供述不諱，雖被告辯稱：該水池為農田水利會所有，
    並由證人鄭紹勝證述明確，惟此仍無礙於被告就該水池具有
    實質管理力，是被告事後翻異前詞，辯稱沒有支付租金後，
    該水池並非由其管理云云，不足採信。另被告將其所經營之
    休閒農場取名為「夢幻湖休閒農場」之事實，亦據證人乙○○及林文彬之證詞可知，且被告於審理中亦自白：伊所印製
    之名片亦載明「夢幻湖休閒農場賣薑母鴨、羊肉爐附設卡拉
    OK」等語，則被告記取名為「夢幻湖」，更徵其有以該水池
    之景緻作為餐廳招攬生意之意思。綜觀上開事證，堪認被告
    對事發現場之水池具有實質上之管領力等情無訛，則被告既
    為該水池之實質管理人，自應事前隨時遣人看守，或設置圍
    欄並設立警告標誌牌，以警示及保障遊客安全，以避免入園
    遊客落水而害及生命或身體健康，從而其應負有注意入園之
    人安全之注意義務，應在水池旁邊設置安全設施或採取避險
    之作為。
  (三)證人乙○○於本院審理中亦證述：小朋友落水之地點是在水
    管轉折凹陷地方，該水池旁種植有草皮的步道並沒有設置任
    何欄杆，亦沒有任何注意安全之警示標誌等語歷歷；復經證
    人林文彬於審理中證陳：沿著步道之水池並無設有任何欄杆
    或防止行人掉落之裝置，連警告標誌都沒有等語無訛；另觀
    被告所經營前開休閒農場之現場照片（見相字卷第16頁），
    可見沿水池而設之步道並沒有裝置護欄及警告標誌，步道邊
    緣僅有連接大池塘及小池塘之涵管於上，況被告於警詢中亦
    自承：伊沒有設置任何安全防範設備或圍欄以免意外之發生
    。選任辯護人雖為被告辯稱：中壢市公所華勛消防分隊及里
    辦公處已於被告所經營餐廳入口設有警告標語等情，並提出
    照片2 紙（見偵字卷第8 頁），惟消防分隊等設立之警示標
    誌係在被告所經營休閒農場外之大池塘，並非是本件事故發
    生之小池塘，被告無法遽此逕而免除其於小池塘附近設置警
    告標示及設置圍欄以免意外發生之義務。綜上情詞，足認被
    告確實疏未注意，未在距其餐廳最近，而遊客最容易接觸且
    行經之水池旁設置任何安全設施，亦未採取任何避險之作為
    ，自有過失。
  (四)綜上所述，足認本件事故發生前或當時亦無何不能注意之情
    事，彼時倘被告能盡其之注意義務，並採取防止等措施，當
    不致造成兒童A 、B 死亡之結果，詎其疏未注意遵守上開規
    定，於本件事故之發生顯有過失，且其之過失與本件事故之
    發生有相當因果關係。被告上開所辯，核屬卸詞，不足採信
    。事證明確，被告犯行，洵堪認定，應依法論科。
二、論罪與科刑：
  (一)新舊法比較：
    按行為後法律有變更者，適用行為時之法律。但行為後之法
    律有利於行為人者，適用最有利於行為人之法律；刑法第2
    條第1 項定有明文。又「法律」變更比較時應就罪刑有關之
    共犯、未遂犯、連續犯、牽連犯、結合犯以及累犯加重、自
    首減輕、暨其他法定加減原因、與加減例等一切情形，綜其
    全部之結果，而為比較，再適用最有利於行為人之法律處斷
    ；比較裁判前之法律孰為有利於行為人時，應就罪刑有關之
    一切情形，比較其全部之結果，而為整個之適用，不能割裂
    而分別適用有利益之條文；最高法院24年上字第4634號、27
    年上字第2615號判例可供參考。查被告行為後，刑法第33條
    第5 款關於罰金之最低數額之規定，業於94 年2月2 日修正
    公布，於95年7 月1 日起施行。而罰金最高數額之規定，則
    於95年6 月14日增訂刑法施行法第1 條之1， 於同年7 月1
    日起施行，茲就上開規定比較適用如下：
  1.就罰金最低數額部分：
    刑法第33條第5 款原規定：「罰金：1 元以上。」，而刑法
    分則編各罪所定罰金之貨幣單位原為銀元，依現行法規所定
    貨幣單位折算新臺幣條例規定，銀元1 元折算新臺幣3 元，
    則修正前罰金最低數額應為新臺幣3 元。刑法第33條第5 款
    修正後改為：「罰金：新台幣1 千元以上，以百元計算之。
    」，修正後罰金最低數額變更為新臺幣1 千元，比較修正前
    後之規定，修正後刑法第33條第5 款所定罰金之最低數額，
    較修正前提高，自以修正前刑法第33條第5 款之規定有利於
    被告。
  2.就罰金最高數額部分：
  　刑法修正前，刑法分則編關於罰金規定之貨幣單位為銀元，
    而刑法分則編規定應處罰金者，依罰金罰鍰提高標準條例第
    1 條及第5 條之規定，於72年6 月26日前修正之刑法條文，
    罰金數額提高2 至10倍，其後修正者則不提高倍數。而刑法
    修正施行後，因刑法第33條第5 款所定罰金之貨幣單位改為
    新臺幣，刑法分則各罪所定罰金之貨幣單位亦應配合修正為
    新臺幣，乃增訂刑法施行法第1 條之1 規定：「中華民國94
    年1 月7 日刑法修正施行後，刑法分則編所定罰金之貨幣單
    位為新臺幣。94年1 月7 日刑法修正時，刑法分則編未修正
    之條文定有罰金者，自94年1 月7 日刑法修正施行後，就其
    所定數額提高為30倍。但72年6 月26日至94年1 月7 日新增
    或修正之條文，就其所定數額提高為3 倍」，亦即，自95年
    7 月1 日起，刑法分則編所定罰金之貨幣單位，由原來之銀
    元改為新臺幣，且於94年1 月7 日刑法修正時，刑法分則編
    未修正之條文定有罰金者，復未於72年6 月26日至94年1 月
    7 日修正或新增，自95 年7月1 日起，罰金之數額均提高為
    30倍。查被告所犯業務過失致死罪，自72年6 月20日起均未
    曾修正，依刑法施行法第1 條之1 之規定，其罰金以新臺幣
    為單位，數額應提高30倍，與修正前之罰金以銀元為單位，
    適用罰金罰鍰提高標準條例第1 條規定，應提高10倍，換算
    為新臺幣結果，亦為新臺幣數額之30倍。從而，刑法分則所
    定罰金刑之最高數額，於上開規定修正後並無不同，對被告
    而言，並無不利。
  3.就自首部分：
    刑法第62條有關自首之規定，行為時即修正前刑法第62條規
    定：「對於未發覺之罪自首而受裁判者，減輕其刑。但有特
    別規定者，依其規定」；裁判時即修正後刑法第62 條 則規
    定：「對於未發覺之罪自首而受裁判者，得減輕其刑。但有
    特別規定者，依其規定」，亦即自首之法律效果由修正前之
    「應」減輕其刑，修正為「得」減輕其刑，自屬法律變更，
    應比較新舊法，經比較修正前、後之規定，以修正前之規定
    ，較有利於被告。
  4.綜合上開各條文修正前後之比較結果，罰金最高數額之規定
    ，對被告並無不利，而罰金最低數額之適用，則以修正前之
    規定對被告較為有利，易科罰金之規定亦以修正前之規定對
    被告有利，是依刑法第2 條第1 項前段之規定，本件應整體
    適用行為時即修正前之刑法規定處斷。
  (二)按刑法上所謂業務，係指個人基於其社會地位繼續反覆所執
    行之事務而言。本件被告為「夢幻湖休閒農場」之負責人，
    負責該休閒農場之管理，為從事業務之人，其因業務上之過
    失導致兒童A 、B 死亡，核其所為，係犯刑法第276 條第2
    項之業務過失致人於死罪。被告一過失行為，侵害兒童A 、
    B 之生命法益，係一行為而觸犯數罪名，為想像競合犯，應
    依法從一重論處業務過失致人於死罪。而犯人在犯罪未發覺
    之前，向該管公務員告知其犯罪，而不逃避接受裁判，即與
    刑法第62條規定自首之條件相符，不以言明「自首」並「願
    受裁判」為必要；又刑事訴訟採職權主義，不能期待被告自
    己證明其自己犯罪，因之，自首者於自首後，縱又為與自首
    時不相一致之陳述甚至否認犯罪，仍不能動搖其自首效力。
    自首者但須接受裁判，至於如何裁判，則本與自首無關（最
    高法院63年台上字第1101號判例、70年台上字第6819號判決
    參照）。本件被告事後雖一度否認犯行，惟於肇事後，在未
    被有偵查犯罪職權之機關或公務員知悉犯罪行為人前，隨即
    要其兒子以電話報警處理，於桃園縣政府警察局中壢分局普
    仁派出所員警林文彬前往現場處理時，復當場承認為肇事者
    ，此有被告警詢筆錄（見相字卷第12至13頁）及證人林文彬
    於審理中之證詞，顯見被告已向該管公務員申述犯罪事實，
    而不逃避裁判，已合於自首規定之要件，應依修正前刑法第
    62條前段規定減輕其刑。審酌被告對上開注意義務之違反，
    造成兒童A 、B 死亡之結果、犯罪情節、過失之程度，尚未
    賠償被害人家屬之損害，且否認犯行態度不佳等一切情狀，
    量處如主文所示之刑。查被告犯罪之時間，係在96年4 月24
    日之前，所犯符合中華民國九十六年罪犯減刑條例第3 條第
    1 項之減刑條件，應依該減刑條例第2 條第1 項第3 款之規
    定，減其宣告刑2 分之1 ，故減為有期徒刑8 月。
據上論斷，應依刑事訴訟法第299 條第1 項前段，修正後刑法第
2 條第1 項前段，行為時刑法第276 條第2 項、修正前刑法第55
條、第62條前段，罰金罰緩提高標準條例第1 條前段，中華民國
九十六年罪犯減刑條例第2 條第1 項第3 款、第7 條，判決如主
文。
本案經檢察官何嘉仁到庭執行職務。
中　　華　　民　　國　　96　　年　　8 　　月　　23　　日
                  刑事第七庭    審判長法　官 蕭世昌
                  　                  法  官 劉為丕
                                      法  官 連雅婷
以上正本證明與原本無異
如不服本判決書應於送達後10日內向本院提出上訴狀
                                     書記官　張尹嫚
中　　華　　民　　國　　96　　年　　8 　　月　　23　　日
附錄條文：
中華民國刑法第276條
（過失致死罪）
因過失致人於死者，處 2 年以下有期徒刑、拘役或 2 千元以下
罰金。
從事業務之人，因業務上之過失犯前項之罪者，處 5 年以下有期
徒刑或拘役，得併科 3 千元以下罰金。
